臺灣高等法院臺南分院民事判決
110年度家上字第49號
上  訴  人  洪姜阿粉


訴訟代理人  沈昌憲律師
被上訴  人  姜進和  
            姜雅霖  

            姜阿勤  
            姜阿蜜  
            姜秀金  
上列當事人間請求分割遺產等事件，上訴人對於民國110年11月1
日臺灣臺南地方法院110年度重家繼訴字第17號第一審判決提起
上訴，本院於111年5月18日言詞辯論終結，判決如下：
    主  文
原判決除確定部分外廢棄。
上開廢棄部分，兩造就被繼承人姜文通如附表所示之遺產，應分
割如附表分割方法欄所示。
第一審（確定部分除外）、第二審訴訟費用，由兩造每人各負擔
1/6。
    事實及理由
壹、程序方面：
一、家事訴訟事件，除本法別有規定者外，準用民事訴訟法之規
    定，家事事件法第51條定有明文。不變更訴訟標的，而補充
    或更正事實上或法律上之陳述者，非為訴之變更或追加，民
    事訴訟法第256條亦有明文。又民法第1164條所定之遺產分
    割，係以遺產為一體，整個為分割，而非以遺產中各個財產
    為分割對象，亦即遺產分割之目的在廢止遺產全部之公同共
    有關係，而非旨在消滅個別財產之公同共有關係，其分割方
    法應對全部遺產整體為之，且法院就遺產定分割方法本有裁
    量之權，不受當事人聲明或主張之拘束。上訴人於原審依民
    法第1164條規定，訴請分割被繼承人姜文通之遺產，嗣於本
    院審理程序就所主張應分割之遺產範圍及聲明雖曾更動（見
    本院卷第19、227-229頁），並無涉本件分割遺產事件之訴
    訟標的之變動，僅屬不變更訴訟標的而補充或更正事實上或
    法律上之陳述，依上開法律規定，自非訴之變更或追加，合
    先敘明。
二、被上訴人經合法通知未於言詞辯論期日到場，核無民事訴訟
    法第386條所列各款情形，爰依上訴人之聲請，由其一造辯
    論而為判決。
貳、實體方面：
一、上訴人主張：兩造之被繼承人姜文通於民國107年12月10日
    死亡，遺有如附表所示之遺產，兩造均為其繼承人，應繼分
    各為1/6。上訴人於姜文通死亡後為遺產之管理，支出108年
    地價稅新臺幣（下同）33,018元、繼承登記代書費用48,000
    元、遺產稅555,863元，共計636,881元，及於姜文通生前代
    為支出醫療費用80,402元，均應自遺產扣除，原判決卻認定
    醫療費用80,402元部分不予扣除，自屬有誤。且原判決附表
    之編號⒊及⒋為同1筆款項，僅為匯費30元之差距，原審卻重
    覆列計，實則編號⒋款項包含於編號⒊存款，且編號⒊之存款
    ，其中之30元為匯費，應予扣除，故該編號⒊之存款應為100
    萬元，是原判決就遺產範圍之認定亦有錯誤。又兩造就系爭
    遺產無不分割之約定，亦無不能分割之情，爰依民法第1150
    條、第1151條、第1164條及類推適用第1172條規定，請求分
    割遺產。並上訴聲明：㈠原判決關於主文第1項之裁判部分廢
    棄；㈡上開廢棄部分，兩造就姜文通如附表所示之遺產，應
    分割如附表分割方法欄所示（上訴人就原判決駁回其於原審
    另請求被上訴人姜進和應將所保管被繼承人財產180,048元
    ，返還予繼承人全體部分，未據上訴人聲明不服，不在本院
    審理範圍）。
二、被上訴人則辯稱：
  ㈠姜進和部分：就原判決附表之編號⒊及⒋款項，1筆為上訴人
    與姜阿蜜逕自領取之1,000,030元，另1筆則係姜文通生前以
    匯款方式匯入100萬元至姜阿勤之帳戶，此為上訴人於原審
    開庭時所自陳，是2筆款項之金額、支付方式或受領人皆不
    相同，確非屬同1筆款項，原判決之認定並無違誤。又上訴
    人於姜文通生前支付醫療費用80,402元，僅為履行道德上之
    義務，並非姜文通對上訴人所負之未償債務，無庸自姜文通
    之遺產中扣除，上訴人之上訴，顯無理由等語。並答辯聲明
    ：上訴駁回。
　㈡姜雅霖、姜阿勤、姜阿蜜、姜秀金部分：
    其等未於本院審理時到庭，亦未提出書狀為何聲明或陳述。
    另其中姜雅霖、姜阿勤、姜阿蜜於原審到庭陳稱：同意上訴
    人之主張等語。
三、得心證之理由：
  ㈠按繼承人有數人時，在分割遺產前，各繼承人對於遺產全部
    為公同共有；繼承人得隨時請求分割遺產，但法律另有規定
    或契約另有訂定者，不在此限，民法第1151條、第1164條分
    別定有明文。次按終止遺產之公同共有關係，應以分割方式
    為之，將遺產之公同共有關係終止改為分別共有關係，性質
    上亦屬分割遺產方法之一（最高法院82年度台上字第748號
    判決意旨參照）。又法院選擇分割遺產之方法，應具體斟酌
    遺產之性質、利用價值、經濟效用、使用現狀及各繼承人之
    意願等相關因素，本於公平原則為妥適之判決。
  ㈡查姜文通於107年12月10日死亡，遺有如附表所示之遺產，兩
    造均為其繼承人，應繼分各為1/6。兩造尚未就姜文通之遺
    產達成分割協議，又系爭遺產並無法律所規定不能分割之情
    形。另兩造已就附表編號一所示不動產辦理繼承登記等節，
    有上訴人提出繼承系統表、戶籍謄本、財政部南區國稅局遺
    產稅繳清證明書、土地登記第一類謄本（見原審司家調字卷
    第163-173、213-351頁）為證。復經原審依職權向臺南市政
    府財政稅務局新營分局查詢房屋稅籍資料，有該局110年4月
    29日南市財營字第0000000000號函及附件（見原審司家調字
    卷第501-505頁）可稽，堪信為真實。姜進和雖辯以：原判
    決附表之編號⒊及⒋款項為2筆不同之款項，並無重複列計等
    語。惟查，本院依上訴人之聲請函詢下營區農會結果，107
    年11月5日匯款申請書之匯款金額100萬元（見原審重家繼訴
    字卷第197頁下方翻拍照片），包含於同日之取款憑條金額1
    ,000,030元（見原審重家繼訴字卷第197頁上方翻拍照片）
    中，有該會111年3月10日營農信字第000000000號函（見本
    院卷第167頁）可稽，足見原判決附表之編號4款項確實包
    含於編號3存款。再依姜文通設於下營區農會帳戶存款歷史
    交易明細查詢資料（見原審重家繼訴字卷第155-156頁、本
    院卷第163-164頁）所示，該帳戶於107年11月5日僅有1筆支
    出1,000,030元，摘要「電匯」、帳務別「轉帳」，而無他
    筆100萬元之匯款，更可見確實係以提領之該筆1,000,030元
    款項逕為電匯轉帳。復且比對上開下營區農會107年11月5日
    取款憑條及匯款申請書，可知該筆1,000,030元款項於107年
    11月5日下午2時55分提領後，即由姜阿蜜於同日下午3時2分
    轉帳100萬元予姜阿勤，另30元則為匯費，核與上訴人之主
    張相符，堪認上訴人主張姜文通之遺產範圍應係如附表所示
    等語為可採。至上訴人於原審所陳，與上述先提領後再匯款
    之情節並無矛盾，尚難以此推翻前開認定，是姜進和上開所
    辯，並無足採。本件姜文通之遺產範圍應係如附表所示，始
    為正確。
  ㈢上訴人主張其於姜文通死亡後為遺產之管理，支出108年地價
    稅33,018元、繼承登記代書費用48,000元、遺產稅555,863
    元，共計636,881元，及於姜文通生前代為支出醫療費用80,
    402元，均應自遺產扣除，為有理由：
  ⒈按民法第1150條前段規定，關於遺產管理、分割及執行遺囑
    之費用，由遺產中支付之。查上訴人有支出108年地價稅33,
    018元、繼承登記代書費用48,000元、遺產稅555,863元，共
    計636,881元乙節，業據其提出臺南市政府財政稅務局108年
    地價稅繳款書、財政部南區國稅局107年度遺產稅繳款書、
    代書費用收據（見原審司家調字卷第19、27、33頁)為證，
    互核相符，應堪採信。上開費用均屬遺產管理、分割費用，
    是上訴人主張應自遺產中扣除，為有理由。
  ⒉次按債權與其債務同歸一人時，債之關係消滅，但其債權為
    他人權利之標的或法律另有規定者，不在此限；繼承人對於
    被繼承人之權利、義務，不因繼承而消滅，民法第344條、
    第1154條分別定有明文。是繼承人對於被繼承人有債權時，
    自不因繼承而混同消滅。再按繼承人中如對於被繼承人負有
    債務者，於遺產分割時，應按其債務數額，由該繼承人之應
    繼分內扣還，民法第1172條定有明文。考其立法意旨，在於
    繼承人對被繼承人負有債務時，若先由繼承人分割取得應繼
    財產，嗣再清償對被繼承人所負債務，徒增法律關係複雜，
    為簡化之故，乃設此規定。是被繼承人生前對於繼承人所負
    之未償債務，而應由全體繼承人負返還之義務，於遺產分割
    時應如何扣還，法雖無明文，惟如由該繼承人自被繼承人處
    取得應繼財產後，再向全體繼承人請求清償債務，同將使法
    律關係趨於複雜，本於簡化繼承之法律關係，得類推適用民
    法第1172條規定，由應繼財產中扣還該繼承人。查上訴人於
    姜文通生前代為支出醫療費用80,402元乙節，業據上訴人提
    出病患住院看護費、發票、臺灣基督長老教會新樓醫療財團
    法人麻豆新樓醫院收據、臺南市私立康寧護理之家代墊耗材
    明細、照護費收據、特殊護理費收據（見本院卷第147-161
    頁）為證，互核相符，應堪採信。姜進和雖辯以：上開支付
    費用，僅為履行道德上之義務，並非姜文通對上訴人所負之
    未償債務，無庸自姜文通之遺產中扣除等語。惟姜文通於當
    時仍有多筆財產，尚無不能維持生活之情形，應無須賴上訴
    人扶養之必要，是姜進和上開所辯，並無足採。上訴人既因
    代姜文通支出醫療費用，對於姜文通有該筆債權存在，性質
    上屬於姜文通之生前債務，依上開說明，應類推適用民法第
    1172條之規定，自姜文通所遺財產中扣還上訴人。是上訴人
    主張應自遺產中扣除，為有理由。
　㈣姜文通所遺如附表所示之遺產，應依附表分割方法欄所示為
    分割：　
　  承上，姜文通之遺產範圍應係如附表所示，且就上訴人支出
    108年地價稅33,018元、繼承登記代書費用48,000元、遺產
    稅555,863元，共計636,881元，及支出醫療費用80,402元部
    分，均應自遺產扣除，又兩造之應繼分每人各為1/6，並經
    審酌兩造聲明、利害關係及意願、遺產之性質、利用價值及
    全體共有人之利益等情形，定遺產分割方法如附表分割方法
    欄所示。
四、綜上所述，上訴人本於遺產分割請求權，請求分割姜文通所
    遺如附表所示之遺產，應屬有據，並應分割如附表分割方法
    欄所示。原判決所定姜文通所遺之遺產範圍及分割方法，尚
    有未洽。上訴意旨指摘原判決前開部分不當，求予廢棄改判
    ，為有理由，自應由本院廢棄改判如主文第2項所示。再者
    ，關於遺產分割部分，既已由法院准予分割，並為全體公同
    共有人定分割方法，依民事訴訟法第80條之1規定，就此部
    分之訴訟費用由兩造各依應繼分比例即每人各1/6負擔，始
    為公平，爰諭知如主文第3項所示，附為敘明。
五、本件事證已臻明確，兩造其餘之攻擊或防禦方法及所用之證
    據，經本院斟酌後，認為均不足以影響本判決之結果，爰不
    逐一論列，附此敘明。
六、據上論結，本件上訴為有理由，依家事事件法第51條，民事
    訴訟法第450條、第80條之1、第463條、第385條第1項前段
    ，判決如主文。
中　　華　　民　　國　　111 　年　　6 　　月　　22　　日
                  家事法庭      審判長法  官  翁金緞

                                      法  官  蔡孟珊

                                      法  官  黃瑪玲
上為正本係照原本作成。
被上訴人如不服本判決，應於收受送達後20日內向本院提出上訴
書狀，其未表明上訴理由者，應於提出上訴後20日內向本院補提
出理由書狀（均須按他造當事人之人數附繕本），上訴時應提出
委任律師或具有律師資格之人之委任狀；委任有律師資格者，另
應附具律師資格證書及釋明委任人與受任人有民事訴訟法第466
條之1第1項但書或第2項（詳附註）所定關係之釋明文書影本。
如委任律師提起上訴者，應一併繳納上訴審裁判費。
上訴人不得上訴。
中　　華　　民　　國　　111 　年　　6 　　月　　22　　日

                                      書記官  蘭鈺婷
【附註】
民事訴訟法第466條之1：
⑴對於第二審判決上訴，上訴人應委任律師為訴訟代理人。但上
  訴人或其法定代理人具有律師資格者，不在此限。
⑵上訴人之配偶、三親等內之血親、二親等內之姻親，或上訴人
  為法人、中央或地方機關時，其所屬專任人員具有律師資格並
  經法院認為適當者，亦得為第三審訴訟代理人。
民事訴訟法第466條之2第1項：
上訴人無資力委任訴訟代理人者，得依訴訟救助之規定，聲請第
三審法院為之選任律師為其訴訟代理人。

附表：
編號  財產類別              一              不動產(土地之地段、建物之門牌)，均坐落臺南市 土地地號、房屋                          面積(㎡)                    應有部分                    分割方法                  1      ○○區○○○段    000-0地號      494        1/3        由兩造按應有部分每人各1/6之比例分割為分別共有。 2      ○○區○○○段    000-0地號      153        12/100     3      ○○區○○○段    0000地號      1,248      1           4      ○○區○○○段    0000地號      1,941      1           5      ○○區○○○段    0000地號      1,466      1           6      ○○區○○○段    0000地號      2,463      1641/2463  7      ○○區○○○段    0000地號      2,101      1           8      ○○區○○段      000地號        1,484.46  1/4         9      ○○區○○段      000地號        1.81      1/4         10    ○○區○○段      000地號        2.3        1/4         11    ○○區○○段      000-0地號      1,178.41  1/4         12    ○○區○○段      000地號        29.88      1/4         13    ○○區○○段     000地號        1.33      1           14    ○○區○○段     000地號        35.57      1           15    ○○區○○段     000地號        169.15    1           16    ○○區○○段     000地號        133.11    1           17    ○○區○○段     000地號        636.34    1           18    ○○區○○段      00地號        715.15    1           19    ○○區○○段      00地號        313.4      1           20    ○○區○○段      00地號        36.05      1           21    ○○區○○段      00地號        35.41      1           22        ○○區○○里○○路000號              房屋                       1/4                       二    動產              價值(新臺幣、元)   分割方法 1          臺南市下營區農會存款                497, 155   扣除上訴人支出108年地價稅33,018元、繼承登記代書費用48,000元及遺產稅555,863元，共計636,881元，再扣除醫療費用80,402元，剩餘1,269,872元，由兩造按每人各1/6之比例分配。 2          臺南市下營區農會存款                490,000      3                               臺南市下營區農會存款                                                                                    1,000,000